【裁判字號】    94,易,1272
【裁判日期】    950602
【裁判案由】    詐欺
【裁判全文】
臺灣彰化地方法院刑事判決              94年度易字第1272號
公  訴  人  臺灣彰化地方法院檢察署檢察官
被      告  戊○○
上列被告因詐欺案件，經檢察官提起公訴（九十四年度偵緝字第
一一號）及就同一事實移送併案審理（九十四年度偵字第六四八
六號、九十四年度偵緝字第一二、一三、二四號），本院判決如
下：
    主  文
戊○○無罪。
    理  由
一、公訴意旨略以：被告戊○○係設在彰化縣和美鎮○○里○○
    路三二八巷十二號盈同興業有限公司（下稱盈同公司）之負
    責人，於民國八十八年六、七月間起，明知該公司財務週轉
    困難，經濟狀況欠佳，業無足夠自用資金繳付屆期之貨款支
    票債務，亦無償付日後向下游廠商新購貨款或加工款之能力
    ，詎被告竟基於意圖為自己不法所有之概括犯意，隱瞞盈同
    公司財務狀況，自八十九年五月起，連續向下游廠商大量訂
    購貨物及委託加工，並著手進行公司名稱之變更以規避日後
    債權人之追索，嗣於八十九年八月三十一日將公司名稱變更
    為鑫益偉興業有限公司（下稱鑫益偉公司），致下游廠商陷
    於錯誤而如數交付貨物或為其加工，被告即以此方式連續從
    事下列詐欺取財之行為：(一)自八十九年六月至八月間，利用
    長期往來之信賴關係，向素有往來之昇輪股份有限公司（下
    稱昇輪公司）負責人乙○○陸續訂購鐵管數批，貨款合計新
    臺幣（下同）一百四十一萬七千四百十六元，並囑託乙○○
    將貨物交付予其合作之下游加工廠銓盛公司、瑞堂公司、天
    保公司，乙○○不疑有他，均依被告之囑託如數交付予前開
    加工廠，被告則簽發如附表編號一、二所示之二紙支票用以
    給付六、七月份貨款，嗣附表編號一所示支票因存款不足而
    退票，故乙○○即未提示附表編號二所示支票，且八月份貨
    款迄今仍未給付，乙○○始知受騙。(二)自八十九年五月至八
    月間，陸續委託素有往來之祐瑭紙器廠（起訴書誤載為祐「
    唐」紙器廠）負責人己○○為其加工各型紙箱數批，加工貨
    款合計二百八十七萬八千零五十五元，己○○不疑有他，均
    依被告之委託而加工紙箱，並如數交付予被告，被告則利用
    長期往來之信賴關係，簽發票期長達四個月、如附表編號三
    至六所示之四紙支票，用以支付三月份至六月份之貨款，嗣
    附表編號三、四所示支票均因存款不足而退票，故鄭安國即
    未提示附表編號五、六所示支票，始知受騙。(三)自八十九年
    七月至八月間，向首次合作之晨泰紙器有限公司（下稱晨泰
    公司）負責人甲○○訂購各型紙箱，貨款合計十萬四千三百
    零五元，甲○○不疑有他，均如數交付予被告，該貨款雖經
    甲○○一再催討，被告仍未支付，嗣甲○○向經濟部中部辦
    公室調閱盈同公司之公司變更登記事項卡後，始發現被告已
    將公司名稱變更為鑫益偉公司，甲○○方知受騙。(四)自八十
    九年六月至八月間，利用長期往來之信賴關係，陸續委託素
    有往來之崧展企業社（起訴書誤載為「菘」展企業社）負責
    人丙○○為其加工鐵線數批，貨款合計十七萬七千五百五十
    元，丙○○不疑有他，均依被告之委託而加工鐵線，並如數
    交付予被告，被告則簽發票期長達三個月、如附表編號七所
    示之支票，用以支付六月份貨款，嗣丙○○一再向被告催討
    七、八月份貨款而未果，且附表編號七所示支票於八十九年
    十月間亦因存款不足而退票，丙○○始知受騙。(五)自八十九
    年五月至八月間，陸續委託素有往來之泰琿工業股份有限公
    司（起訴書誤載為泰「輝」工業股份有限公司；下稱泰琿公
    司）負責人丁○○為其電鍍加工各類貨物，加工貨款合計七
    十七萬九千二百五十元，丁○○不疑有他，均依被告之委託
    而加工貨物，並如數交付予被告，被告則利用長期往來之信
    賴關係，簽發票期長達三個月、如附表編號八至十所示之三
    紙支票，用以支付五月份至七月份之款，嗣附表編號八所示
    支票於八十九年九月間因存款不足退票，丁○○始知受騙。
    因認被告涉有刑法第三百三十九條第一項詐欺取財罪嫌等語
    。
二、按犯罪事實應依證據認定之，無證據不得認定犯罪事實，又
    不能證明被告犯罪者，應諭知無罪之判決，刑事訴訟法第一
    百五十四條第二項、第三百零一條第一項分別定有明文。而
    事實之認定，應憑證據，如未能發現相當之證據，或證據不
    足以證明，自不能以推測或擬制之方法，以為裁判基礎（最
    高法院四十年臺上字第八六號判例意旨參照）。又認定犯罪
    事實所憑之證據，雖不以直接證據為限，間接證據亦包括在
    內；然而無論直接或間接證據，其為訴訟上之證明，須於通
    常一般之人均不致有所懷疑，而得確信其為真實之程度者，
    始得據為有罪之認定（最高法院七十六年臺上字第四九八六
    號判例意旨參照）。次按刑法第三百三十九條第一項詐欺罪
    之成立，以意圖為自己或第三人不法所有，以詐術使人將本
    人或第三人之物交付為要件。所謂以詐術使人交付，必須被
    詐欺人因其詐術而陷於錯誤，若其所用方法，不能認為詐術
    ，亦不致使人陷於錯誤，即不構成該罪（最高法院四十六年
    臺上字第二六○號判例意旨參照）。
三、公訴人認被告戊○○涉有詐欺取財犯行，無非係以被告之供
    述，告訴人或告訴人法定代理人乙○○、己○○、甲○○、
    丙○○、丁○○之指述，證人菲爾公司職員楊玉琴、普炫公
    司職員吳慶厚、凱鶴公司職員羅明輝之證述，送貨單、請款
    單、應收帳款明細表、估價單、支票等件影本各一份，盈同
    公司、鑫益偉公司變更登記事項卡影本二紙，合作金庫銀行
    九十四年一月二十四日合金彰營字第○九四○○○○二九二
    號函及盈同公司退票紀錄一份作為主要論據。然訊據被告固
    坦承確實積欠昇輪公司、祐瑭紙器廠、晨泰公司、崧展企業
    社、泰琿公司（下稱昇輪等五家公司）各如公訴意旨所載金
    額之貨款，然堅決否認涉有詐欺取財犯行，辯稱：伊沒有詐
    欺之故意，係因八十九年八月以後沒有訂單，才會發生周轉
    困難，而大量退票等語。經查：
  (一)盈同公司積欠昇輪等五家公司之貨款，均係被告於八十九年
    八月底以前陸續向昇輪公司等訂購，且昇輪等五家公司均於
    八十九年八月底以前即已陸續交付完畢，而被告以盈同公司
    名義所簽發、用以支付貨款之如附表所示支票，亦係被告於
    八十九年八月底以前即已簽發並交付之事實，業經告訴人或
    告訴人法定代理人乙○○、己○○、甲○○、丙○○、丁○○於偵訊時指述明確（偵緝字第一一號卷第十八至二四、一
    三六至一三八頁），並有昇輪公司請款單與送貨單（偵字第
    八一六四號卷第六至十頁）、祐瑭紙器廠請款單（偵字第三
    ○號卷第五至十三頁）、晨泰公司送貨單（他字第七七三號
    卷第三至五頁）、崧展企業社估價單（偵字第三三號卷第五
    至七頁）、泰琿公司應收帳款明細表（發查字第一四一號卷
    第九至十五頁）各一份在卷為證。而被告以盈同公司名義所
    簽發、付款人為合作金庫銀行、付款帳戶為合作金庫銀行彰
    營分行開設帳號第0000000000000號支票存款
    帳戶（下稱合作金庫支票存款帳戶），包含如附表所示之支
    票在內，係自八十九年八月三十一日起，始因存款不足而陸
    續退票，此有合作金庫銀行彰營分行九十四年一月二十四日
    合金彰營字第○九四○○○○二九二號函、合作金庫票據事
    故查詢單、合作金庫銀行各類存款分戶交易明細表各一份（
    偵緝字第一一號卷第三五、三九至四八、六一至一○二頁）
    附卷可考。可見被告以盈同公司名義向昇輪等五家公司訂購
    、收受貨物，以及簽發如附表所示支票用以支付貨款時，盈
    同公司之合作金庫支票存款帳戶尚未發生退票之情事，故被
    告是否確有公訴意旨所指，自八十八年六、七月間起，即明
    知盈同公司財務週轉困難，業無足夠自用資金繳付屆期之貨
    款支票債務及向下游廠商新購貨款或加工款之能力一節，顯
    非無疑。
  (二)又盈同公司自八十九年三月至八月間，積欠昇輪公司、祐瑭
    紙器廠、晨泰公司、崧展企業社、泰琿公司之貨款，含附表
    所示之支票票款，依序分別為一百四十一萬七千四百十六元
    、二百八十七萬八千零五十五元、十萬四千三百零五元、十
    七萬七千五百五十元、七十七萬九千二百五十元，合計為五
    百三十五萬六千五百七十六元，此固為被告所坦承，並有昇
    輪公司請款單與送貨單（偵字第八一六四號卷第六至十頁）
    、祐瑭紙器廠請款單（偵字第三○號卷第五至十三頁）、晨
    泰公司送貨單（他字第七七三號卷第三至五頁）、崧展企業
    社估價單（偵字第三三號卷第五至七頁）、泰琿公司應收帳
    款明細表（發查字第一四一號卷第九至十五頁）各一份在卷
    為證。惟被告於八十九年七月份及八月份，先後以語音轉出
    或轉帳之方式，自盈同公司在合作金庫銀行彰營分行另開設
    之帳號第0000000000000號活期存款帳戶（下
    稱合作金庫活期存款帳戶）內，分別匯款八百二十四萬五千
    四百六十五元、七百八十二萬二千六百四十八元，合計一千
    六百零九萬八千一百十三元，至盈同公司之合作金庫支票存
    款帳戶內，作為支付支票票款之用，此有合作金庫銀行各類
    存款分戶交易明細表二份（偵緝字第一一號卷第五九、六○
    、九○至一○二頁）附卷可稽。倘若被告早於八十九年三月
    至八月向昇輪等五家公司訂購或收受貨物當時，即係出於詐
    欺之不法意圖，而以故意詐術向昇輪等五家公司訂購並取得
    五百餘萬元之貨物，當無可能再於八十九年七、八月間，復
    匯款高達一千六百零九萬八千一百十三元至盈同公司之合作
    金庫支票存款帳戶內，供作支付支票票款之用。
  (三)另依卷附盈同公司與祐瑭紙器廠、崧展企業社、泰琿公司間
    進銷項憑證查詢資料（本院卷第五九至七四頁）之記載，盈
    同公司於八十九年一月至六月向祐瑭紙器廠進貨金額依序為
    二十五萬一千七百八十六元、十九萬三千一百十元、十七萬
    二千零八十七元、三十萬元、四十六萬七千四百二十五元、
    九十四萬二千二百四十六元、二十八萬七千五百六十八元；
    於八十九年二、三、四、六月向崧展企業社進貨金額依序為
    九萬一千一百八十元、十萬一千六百零一元、十六萬二千一
    百九十四元、七萬零九百八十九元；於八十九年一、二、四
    、五、六月向泰琿公司進貨金額依序為八千九百七十六元、
    五萬四千一百二十八元、四十萬九千六百六十六元、三十九
    萬三千一百五十四元、二十一萬五千三百七十三元；與昇輪
    公司、晨泰公司交易部分，則查無八十九年度之進銷項憑證
    資料；另因已逾五年保存年限，亦無法查知盈同公司於八十
    七、八十八年度向昇輪等五家公司之進銷項憑證資料，此有
    財政部臺灣省中區國稅局彰化縣分局九十五年三月一日中區
    國稅彰縣一字第○九五○○○五九三七號函（本院卷第五一
    頁）附卷可佐。揆諸盈同公司於八十九年五月前後之進貨金
    額，尚無顯著差異，並無公訴意旨所指自八十九年五月起，
    連續向下游廠商大量訂購貨物及委託加工之情形。況且，告
    訴人己○○於偵訊中亦指稱：被告於八十九年四月份大量訂
    貨時，說他有接到大批訂單，伊有去查被告的上游，被告當
    時確實有接到大量訂單等語（偵緝字第一一號卷第二三頁）
    ，足見盈同公司於八十九年五月起，雖稍有增加進貨金額，
    亦係因盈同公司當時承接客戶大量訂單所致，實難僅以盈同
    公司自八十九年五月起進貨金額稍有增加，遽認被告有何施
    用詐術之行為。
  (四)再者，盈同公司係於八十一年七月八日設立，資本額為五百
    萬元，公司所在地設在彰化縣和美鎮○○里○○路二二一巷
    五號，由葉學輝擔任董事長、被告與葉學良擔任董事；嗣於
    同年八月二十六日辦理變更登記，改由被告一人擔任董事，
    公司所在地變更為彰化縣和美鎮○○里○○路三二八巷十二
    號，資本額則未變更；再於八十九年八月三十日再辦理變更
    登記，除將公司名稱變更為鑫益偉公司外，該公司所在地、
    資本額、董事均未變更，並於九十三年十一月三十日由經濟
    部以經授中字第○九三三四七八五七五○號函命令解散，此
    有盈同公司設立登記事項卡、變更登記事項卡、鑫益偉公司
    變更登記表、經濟部函稿各一份在卷為憑（本院卷第四四至
    五○頁）。被告雖於八十九年八月三十日將盈同公司之名稱
    變更為鑫益偉公司，然仍不失其法人之同一性，並非兩個不
    同之公司，且公司所在地、資本額均未變更，亦由被告續任
    董事，對於盈同公司債權人追索其債權，顯然不生影響，公
    訴意旨認被告以將公司名稱變更為鑫益偉公司之方式，用以
    規避日後債權人之追索，容有誤會。
  (五)此外，證人即普炫公司職員吳慶厚於偵訊中雖證稱：有一、
    二次是被告說要資金周轉，我們才先付款等語；然其於同次
    偵訊時亦證稱：通常都是給貨才付款，且先墊給被告的貨款
    金額最多不會超過二十萬元，被告在倒閉以前的交易都正常
    等語（偵緝字第一一號卷第一五○頁）；證人即菲爾公司職
    員楊玉琴於偵訊中證稱：與被告交易，有時是用支票，有時
    是用電匯給付貨款，但大部分都是用電匯，就是交貨時，我
    們核對無誤後，就以電匯方式給付貨款，只有八十九年三月
    第一次交貨時，被告有要求未交貨先支付貨款，之後就沒有
    了等語（偵緝字第一一號卷第一五六、一五七頁）；證人即
    凱鶴公司職員羅明輝於偵訊中則證稱：我們公司是被告貨先
    給我們，我們再交付貨款，有時是一次給，有時是分次給，
    但從沒有貨未交付前就給付貨款等語（偵緝字第一一號第一
    三五頁）。可見被告於盈同公司發生退票以前，並無向其客
    戶普炫公司、菲爾公司、凱鶴公司預支大量貨款，或有其他
    異常交易之情事發生，故上開三位證人之證述，亦不能證明
    被告有何施用詐術之行為。
  (六)本件公訴人所舉之證據，既無法證明被告確有施用詐術而使
    告訴人陷於錯誤並交付財物之行為，或有詐欺之不法意圖，
    且本院在得依或應依職權調查證據之範圍內，復查無其他積
    極證據足以證明被告確有公訴意旨所指之詐欺取財犯行，要
    屬不能證明被告犯罪，按諸前揭說明，自應諭知被告無罪之
    判決，以免冤抑。
四、又臺灣彰化地方法院檢察署九十四年度偵字第六四八六號、
    九十四年度偵緝字第一二、一三、二四號移送併案審理部分
    ，因與起訴事實相同，乃屬同一案件，被告既經本院判決無
    罪如前，上開移送併案審理部分即無退回由檢察官另行偵辦
    之必要，附此敘明。
據上論斷，應依刑事訴訟法第三百零一條第一項，判決如主文。
本案經檢察官高如應到庭執行職務。
中    華    民    國    95    年    6     月    2     日
                  刑事第二庭   審判長法  官  王義閔
                                     法  官  李雅俐
                                     法  官  鄭舜元
以上正本證明與原本無異。
如不服本判決，應於判決送達後10日內，向本院提出上訴狀（須
附繕本）。
告訴人或被害人對於判決如有不服具備理由請求檢察官上訴者，
其上訴期間之計算係以檢察官收受判決正本之日期為準。
中    華    民    國    95    年    6     月    12    日
                                     書記官  呂雅惠
附表
┌─┬──────────┬─────┬─────┬─────┬─────┐
│編│持票人              │支票號碼  │支票金額  │票載發票日│備註      │
│號│                    │          │（新臺幣）│（民國）  │          │
├─┼──────────┼─────┼─────┼─────┼─────┤
│一│昇輪公司（乙○○）  │WR0000000 │76萬5000元│89.9.5.   │6月份貨款 │
├─┼──────────┼─────┼─────┼─────┼─────┤
│二│昇輪公司（乙○○）  │WR0000000 │35萬1700元│89.10.5.  │7月份貨款 │
├─┼──────────┼─────┼─────┼─────┼─────┤
│三│祐瑭紙器廠（己○○）│WR0000000 │18萬600元 │89.8.31.  │3月份貨款 │
├─┼──────────┼─────┼─────┼─────┼─────┤
│四│祐瑭紙器廠（己○○）│WR0000000 │79萬8440元│89.9.15.  │4月份貨款 │
├─┼──────────┼─────┼─────┼─────┼─────┤
│五│祐瑭紙器廠（己○○）│WR0000000 │98萬9300元│89.10.15. │5月份貨款 │
├─┼──────────┼─────┼─────┼─────┼─────┤
│六│祐瑭紙器廠（己○○）│WR0000000 │30萬1900元│89.11.15. │6月份貨款 │
├─┼──────────┼─────┼─────┼─────┼─────┤
│七│崧展企業社（丙○○）│WR0000000 │9萬8300元 │89.10.5.  │6月份貨款 │
├─┼──────────┼─────┼─────┼─────┼─────┤
│八│泰琿公司（丁○○）  │WR0000000 │41萬2800元│89.9.5.   │5月份貨款 │
├─┼──────────┼─────┼─────┼─────┼─────┤
│九│泰琿公司（丁○○）  │WR0000000 │20萬5700元│89.10.5.  │6月份貨款 │
├─┼──────────┼─────┼─────┼─────┼─────┤
│十│泰琿公司（丁○○）  │WR0000000 │10萬200元 │89.11.5.  │7月份貨款 │
└─┴──────────┴─────┴─────┴─────┴─────┘


司法院資訊處製作；財團法人民間司法改革基金會備份。
